【裁判字號】    90,台上,5082
【裁判日期】    900816
【裁判案由】    常業詐欺
【裁判全文】
最高法院刑事判決                                九十年度台上字第五○八二號
    上  訴  人  台灣高等法院台南分院檢察署檢察官
    被      告  甲○○
右上訴人因被告常業詐欺案件，不服台高等法院台南分院中華民國八十八年六月二十
九日第二審判決（八十八年度上訴字第七六○號，起訴案號：台灣台南地方法院檢察
署八十七年度偵字第二四八○號），提起上訴，本院判決如左：
    主  文
原判決撤銷，發回台灣高等法院台南分院。
    理  由
本件原判決認定被告甲○○與黃炯元、蕭美慧等人（已判刑定讞）共同基於意圖為自
己及第三人不法所有之概括犯意，自民國八十六年十二月初某日起，在台南市○○路
一一八號及同市○○路二十九巷二十二號等地，由被告向綽號「阿添」之男子借得「
立即風采美容用品名店」之刷卡機，並由蕭美慧提供「衣拉客男女精品服飾店」之刷
卡機，另由黃炯元於中華日報上刊登廣告，以電話聯絡方式，招攬不特定之人，前來
借款，從中獲取百分之一至二之佣金，其餘所得款項則由被告、蕭美慧獲取刷卡金額
百分之二至三之利潤。三人利用「立即風采美容用品名店」、「衣拉客男女精品服飾
店」等特約商店，以「假消費、真刷卡」方式，乘鐘旭裕、宋怡昆、許正邦、楊雅芬
、林慶雄、吳英志、陳金卿、張淑瑜、陳柏仁、徐政雄、周秀芬、曾俊智、鄭貴英等
不特定人，需款急迫之際貸與刷卡金額百分之九十之金錢，再由被告、蕭美慧分別依
客戶簽發之虛偽簽帳單，登載在其業務上所作成之請款單上，持向聯合信用卡處理中
心及發卡銀行請款，使該中心及銀行陷於錯誤而如數付款，足生損害於該中心及銀行
。經扣除發卡銀行應得之佣金百分之三及稅捐新台幣（下同）五萬元後，淨賺百分之
二利益，其獲利近達二十分月息之重利，並以此為常業，總計獲利約拾萬元，嗣為警
查獲等情。因而維持第一審論處被告共同連續意圖為自己不法之所有，以詐術使人將
本人之物交付為常業，累犯罪刑。固非無見。惟查：(一)詐欺罪係以行為人意圖為自己
或第三人不法之所有，以詐術使人將本人或第三人之物交付為成立要件。本件第一審
判決認定被告以「假消費、真借款」方式刷卡後，以借款人簽具之虛偽簽帳單向聯合
信用卡處理中心或發卡銀行詐得簽帳單上之全部金額為其依據。然依其判決事實欄所
載，係由被告先行支付借款人即持卡人簽帳金額之九成為借款，上訴人扣除發卡銀行
之佣金百分之三及稅捐後，僅賺取百分之二之利益等語。故被告所詐取之金額，究係
全部之簽帳金額抑僅百分之二之利潤？即有疑義。第一審判決認定被告詐取全部之簽
帳金額，似與事實未盡相符。又借款人以「假消費、真借款」刷卡之方式向被告借款
，倘其自始即有拒付簽帳款之意思，事後亦未繳付，則其似亦有詐欺之犯行，此是否
為被告所明知﹖苟被告明知其事，仍與持卡人聯手向聯合信用卡處理中心或發卡銀行
詐取簽帳款，即為詐欺之共同正犯﹖第一審未向聯合信用卡處理中心及各發卡銀行查
詢借款人事後付款情形，即行辯論終結，自有職權調查能事未盡及判決理由不備之違
誤。原判決未加糾正，遽予維持，同屬可議。(二)刑法第三百三十九條為普通詐欺罪，
如連續數行為而犯該條之罪，固屬學理上所稱之裁判上一罪，應依同法第五十六條之
規定以連續犯論；倘若係以犯詐欺罪為常業，則此項屬實質上一罪之常業犯，在同法
第三百四十條，又有加重處罰明文，即應適用該條處斷，並不發生連續犯問題。第一
審判決既論處被告以常業詐欺罪，猶於主文諭知其共同「連續」意圖為自己不法之所
有，以詐術使人將本人之物交付為常業罪刑，自屬矛盾。原判決未加糾正，仍予維持
，均有違誤。(三)刑事訴訟法第九十五條第一款規定：「訊問被告應先告知犯罪嫌疑及
所犯所有罪名，罪名經告知後，認為應變更者，應再告知。」，此乃犯罪嫌疑人及被
告在刑事程序上受告知及聽聞之權利之一，為行使防禦權之基本前提，屬於人民依憲
法第十六條所享訴訟權保障之內容之一，旨在使犯罪嫌疑人及被告能充分行使防禦權
，以維程序之公平。法院如欲依刑事訴訟法第三百條規定變更起訴書所引用之法條而
為判決，尤須於審判期日或之前踐行上開條款所規定之程序，始能避免突襲性裁判，
而確保被告之權益；否則，如於辯論終結後，逕行變更起訴書所引用之法條而為判決
，就新罪名而言，實已連帶剝奪被告依同法第九十六條、第一百七十三條、第二百八
十九條等規定所應享有之權益，自應認該訴訟程序違背法令。本件檢察官起訴書原僅
指訴被告觸犯修正前刑法第三百三十九條之普通詐欺罪嫌，第一審判決及原判決改依
同法第三百四十條之常業詐欺罪論科，乃未於審判期日或之前對被告告知刑法第三百
四十條之罪名，又未於審判期日命依該新罪名辯論，依上開說明，均有違背法令。(四)
行為後法律有變更者，適用裁判時之法律，但裁判前之法律有利於行為人者，適用最
有利於行為人之法律，刑法第二條第一項定有明文，被告行為後刑法第三百四十條之
常業詐欺罪已於八十八年二月三日修正，修正後常業詐欺罪之法定本刑已由原定之一
年以上七年以下有期徒刑，得併科五千元以下罰金，變更為一年以上七年以下有期徒
刑，得併科五萬元以下罰金，原審於八十八年六月二十九日宣判時，該法條已經修正
，卻漏未為新舊法之比較適用，復有判決不適用法則之違法。以上為上訴意旨所指摘
及本院得依職權調查之事項，應認原判決有發回更審之原因。
據上論結，應依刑事訴訟法第三百九十七條、第四百零一條，判決如主文。
中      華      民      國     九十     年      八      月     十六     日
                              最高法院刑事第五庭
                                  審判長法官  紀  俊  乾
                                        法官  黃  正  興
                                        法官  劉  介  民
                                        法官  陳  東  誥
                                        法官  張  春  福
      右正本證明與原本無異
                                              書  記  官
中      華      民      國     九十     年      八      月     二十     日


司法院資訊處製作；財團法人民間司法改革基金會備份。
